【裁判字號】    95,台上,2903
【裁判日期】    951221
【裁判案由】    損害賠償
【裁判全文】
最高法院民事判決            九十五年度台上字第二九０三號
上  訴  人  甲○○
            丁○○
            戊○○
            己○○
            庚○○
            乙○○
            丙○○
共      同
訴訟代理人  鄭洋一律師
上  訴  人  景新音樂事業股份有限公司
法定代理人
訴訟代理人  戴森雄律師
            賴盛星律師
上 列一 人
複 代理 人  何淑媛律師
上列當事人間請求損害賠償事件，兩造對於中華民國九十五年八
月十五日台灣高等法院第二審更審判決（九十四年度重上更(一)字
第一二號），各自提起上訴，本院判決如下：
    主  文
原判決關於命上訴人景新育樂事業股份有限公司給付及駁回上訴
人甲○○、乙○○、丙○○、丁○○、戊○○、己○○、庚○○
請求給付新台幣肆佰陸拾陸萬零貳佰陸拾柒元之上訴及各該訴訟
費用部分均廢棄，發回台灣高等法院。
    理  由
本件上訴人甲○○、乙○○、丙○○、丁○○、戊○○、己○○
、庚○○（下稱甲○○等人）主張：伊等被繼承人李江河於民國
八十四年間死亡前之八十一年十二月二十二日，將所有坐落台北
市○○區○○段二小段九一五地號、地目旱之土地（下稱系爭土
地），以新台幣（下同）一千六百四十四萬八千元之價款，出賣
予訴外人辛○○並交付之，辛○○將其轉交予對造上訴人景新育
樂事業股份有限公司（下稱景新公司）占有使用。嗣景新公司與
辛○○於八十五年間訴請伊等移轉系爭土地所有權與景新公司，
經法院以土地承受人無自耕能力違反法律規定而自始無效，判決
伊等無庸移轉所有權與景新公司確定。景新公司無權占有系爭土
地而受有不當利益即應返還其自八十五年十二月十六日起至九十
一年二月十八日所受之租金利益或賠償伊等所受相當於租金之損
害為一千四百二十萬六千二百六十九元，爰依不當得利及侵權行
為之法律關係求為命景新公司如數給付並加計法定遲延利息之判
決（超過上開部分之本息請求，經原審更審後為其敗訴判決，未
據聲明不服）。
上訴人景新公司則以：系爭土地係李江河於八十年八月三十一日
出具土地使用同意書後，伊始進行整地，並向主管機關申請備查
，縱嗣後辛○○與李江河所簽訂之土地買賣契約無效，伊亦非無
權占有。且伊實際所占有之土地面積僅一千五百三十二點三九平
方公尺，並屬行水區，利用價值低，甲○○等人竟以全部面積四
千六百十二平方公尺及其公告現值為依據，請求不當得利，尚屬
無據，且伊曾給付李江河土地價款一千六百四十四萬八千元，系
爭買賣契約既屬無效，李江河即無受領該價金之法律上原因，甲
○○等人為其繼承人應負返還價金並附加利息予伊之義務，伊如
確應給付相當於租金之利益或損害賠償，主張以上述四百六十六
萬零二百六十七元之利息債權抵銷等語，資為抗辯。
原審廢棄第一審所為甲○○等人敗訴之判決，就其請求中九百五
十四萬六千零二元本息改判命景新公司如數給付，駁回甲○○等
人其餘之上訴，無非以：甲○○等人之被繼承人李江河於八十一
年十二月二十二日出賣系爭土地予辛○○之買賣契約因違反耕者
有其田條例第二十八條規定而無效，為兩造所不爭，且有最高法
院八十九年度台上字第二七三七號確定判決書影本可參，堪信為
真實，景新公司雖抗辯李江河已出具土地使用同意書並非無權占
有云云，惟查李江河所出具土地使用同意書之對象為訴外人許晉
嘉而非景新公司，李江河與辛○○間之土地買賣契約既然無效，
景新公司自屬無權占有。按無法律上之原因而受利益，致他人受
損害者，應返還其利益，雖無法律上之原因，而其後已不存在者
，亦同，民法第一百七十九條定有明文，查李江河將全部土地四
千六百十二平方公尺交付辛○○，辛○○將之交付景新公司有土
地使用同意書可稽。景新公司抗辯僅占有一千五百三十二點三九
平方公尺，尚不可取。系爭土地委託台灣大華不動產估價師事務
所鑑定。經鑑定人現場訪查後本其專業判斷之認定，自無瑕疵，
甲○○等人係於九十年八月八日起訴請求景新公司給付自八十五
年十二月十六日起至九十一年二月二十八日止，依原判決附表二
（下稱附表二）所示金額一千三百五十八萬三千六百八十四元，
及自九十四年九月十六日至九十五年八月十五日止利息六十二萬
二千五百八十五元，合計一千四百二十萬六千二百六十九元部分
，於法並無不合，惟查李江河已受領價款一千六百四十四萬八千
元，該債權之返還請求權已由辛○○轉讓景新公司，該公司所得
請求自八十九年十二月一日起至九十五年七月三十一日止按年息
百分之五如附表二之２所示利息四百六十六萬零二百六十七元，
與應給付之不當得利抵銷，亦屬有據，經抵銷後景新公司應給付
甲○○等人之金額為九百五十四萬六千零二元及自九十五年八月
十六日起至清償日止之遲延利息，甲○○等人就此範圍，請求景
新公司如數給付為有理由，甲○○等人逾此範圍之請求，為無理
由等詞，為其判斷之基礎。
惟查城市地方房屋之租金以不超過土地及建築物申報總價年息百
分之十為限，土地法第九十七條第一項固定有明文，惟此係就租
金限制其最高額而設。原審未遑查明系爭土地於八十五年至九十
一年間申報地價各如何，及說明甲○○等人得請求景新公司返還
之相當租金利益額有無逾越上開最高限額，因景新公司無權占有
系爭土地侵害甲○○等權利致其所受之損害額為若干，遽以台灣
大華不動產估價師事務所鑑定如附表２(1)所示每坪租金為計算標
準判命景新公司給付自八十五年十二月十三日起至九十一年二月
二十八日止相當租金之不當得利一千三百五十八萬三千六百八十
四元及利息六十二萬二千五百八十五元，已嫌速斷。次查依不當
得利得請求返還之範圍，係以對方所受之利益為度，與依侵權行
為請求加害人賠償其實際所受之損害額並非一致。甲○○等人係
併依侵權行為及不當得利法律關係請求景新公司返還其所受之利
益及賠償甲○○等人所受之損害，原審未查明兩者之數額是否相
同及依何法律關係命景新公司為給付，遽認甲○○等人之請求，
僅於九百五十四萬六千零二元本息範圍內為有理由，駁回其餘部
分之請求，亦有判決不備理由之違法。兩造上訴論旨，各自指摘
原判決於其不利部分為不當，求予廢棄，均非無理由。
據上論結，本件兩造之上訴均有理由，依民事訴訟法第四百七十
七條第一項、第四百七十八條第二項，判決如主文。
中    華    民    國  九十五  年   十二   月  二十一  日
                      最高法院民事第六庭
                          審判長法官  許  朝  雄
                                法官  謝  正  勝
                                法官  鄭  玉  山
                                法官  吳  麗  女
                                法官  袁  靜  文
      本件正本證明與原本無異
                                      書  記  官
中    華    民    國  九十六  年    一    月    四    日
                                                      Ｍ


司法院資訊處製作；財團法人民間司法改革基金會備份。
